臺灣高等法院刑事判決　　　　　　　　94年度上易字第1362號
上　訴　人　臺灣板橋地方法院檢察署檢察官
被　　　告　丙○○
選任辯護人　梁裕勝律師
上列上訴人因被告家暴傷害案件，不服臺灣板橋地方法院94年度
簡上字第7號，中華民國94年7月13日第一審判決（起訴案號：臺
灣板橋地方法院檢察署93年度偵字第 16496號），提起上訴，本
院判決如下：
    主  文
原判決撤銷。
丙○○無罪。
    理  由
一、公訴意旨略以：被告丙○○與告訴人甲○○之父王國器共同
    居住於臺北縣板橋市○○街85巷19號5 樓，被告與告訴人平
    日感情不睦，二人於民國（下同）92年9 月3 日下午1 時許
    ，在上開處所因細故發生爭執，被告因欲奪取告訴人所持王
    國器之寶劍，而使告訴人受有右手拇指1.5 公分乘0.5 公分
    擦裂傷、手背0.5 公分乘0.5 公分擦裂傷、紅腫瘀青1 公分
    乘1.5 公分等傷害，經告訴人提起告訴，因認被告涉有刑法
    第277條第1項之傷害罪嫌云云。
二、按犯罪事實應依證據認定之，無證據不得認定犯罪事實；又
    不能證明被告犯罪者，應諭知無罪之判決，刑事訴訟法第15
    4條第2項及第301條第1項分別定有明文。而所謂認定犯罪事
    實之證據，係指足以認定被告確有犯罪行為之積極證據而言
    ，該項證據自須適合於被告犯罪事實之認定，始得採為斷罪
    資料，如未能發現相當證據，或證據不足以證明，自不能以
    推測或擬制之方法，以為裁判之基礎（參照最高法院29年上
    字第3105號、40年臺上字第86號及30年上字第 816號判例）
    。告訴人之指訴係以使被告受刑事訴追為目的，是其陳述是
    否與事實相符，仍應調查其他證據以資審認（參照最高法院
    52 年台上字第1300號判例）。
三、查公訴人據以認定被告涉有上揭傷害罪嫌，無非係以告訴人
    之指述、證人即當時在場之告訴人友人張綺真之證述及告訴
    人受有上述傷害之臺北縣立板橋醫院驗傷診斷書、病歷影本
    附卷等為其論據。訊據被告丙○○供承有於上揭時地徒手將
    告訴人甲○○手中所之寶劍奪回之事實，惟矢口否認有何傷
    害犯行，辯稱：事發時間是92年9月2日，並非92年9月3日，
    告訴人於93年3月3日始提出本件告訴，已逾法定 6個月告訴
    期間，且本件寶劍係伊丈夫王國器（案發時為同居人）所有
    ，告訴人為王國器之長女，因選擇與王國器離婚之生母同住
    ，案發時早已搬出上開臺北縣板橋市○○街85巷19號 5樓，
    告訴人未經王國器之同意即要拿走該寶劍，伊出於防衛王國
    器之權利，出面阻止，並不知告訴人如何受傷，伊並無傷害
    告訴人之犯意等語。經查：
(一)告訴人甲○○於警詢及偵審時均指稱本件傷害案發時間為92
    年9月3日，核與證人即當時陪同告訴人前往案發地點之友人
    張綺真於偵查中及原審法院審理時證述相符（見93年度他字
    第3888號卷第29頁及原審卷第 101頁），且證人張綺真於原
    審法院審理時證稱：因為當天伊與甲○○一起吃早餐，她有
    幫伊素描，上面有寫上日期，且當天因為甲○○下午要去應
    徵鋼琴老師，她說證書放在家中，所以要回家拿，伊才陪她
    回去等語（見原審卷第 101頁），是證人張綺真上開有關事
    發時間之證言，顯有相關事件佐其記憶，而非憑空陳述，又
    證人張綺真於原審法院審理時另證稱：當天伊看到她（指告
    訴人）有受傷，就馬上陪她去醫院檢查等語（見原審卷第10
    2 頁），核與告訴人在臺北縣立板橋醫院之驗傷診斷證明書
    上記載檢驗日期「92年9月3日」、該院之急診病歷表亦記載
    告訴人到院時間「92年 9月3日1時（pm）15分」、離開急診
    時間「92年 9月3日1時（pm）40分」，另該院之急診護理紀
    錄亦記載「9月3日，at1/ 15由ER入c/o，被father的同居人
    打傷右手臂及大拇指處」等語，亦相符合，其時間適在告訴
    人受傷後未久，足見本件案發時間應為92年9月3日無誤。至
    證人王國器於原審法院審理時雖到庭證稱：「因為我回家時
    我太太（即被告）跟我說當天發生之事，我看日曆，是9 月
    2 日」云云，惟查，證人王國器既係於當日返家時，經由被
    告轉知當日發生之事情經過，則其在知悉事發經過後，在無
    任何特殊理由下，衡情要無無端去翻看日曆之理，是其陳述
    顯與常情不符，證言尚非得遽以採信。又原審法院依被告聲
    請勘驗臺灣板橋地方法院檢察署93年度發查字第5006號案件
    93年11月24日偵訊錄影光碟，告訴人於該案檢察事務官訊問
    中，雖曾稱事發時間為92年9月2日，惟於檢察事務官詢問確
    定事發時間時，立即表明是講錯了，應是跟驗傷單同一天，
    受傷後立刻去驗傷等語（見原審卷第61頁），是告訴人於上
    開案件中所言92年9月2日顯係口誤，尚非得據以推論本件案
    發時間為92年9月2日，從而，本件案發時間為92年9月3日之
    事實，應堪認定，告訴人於93年3月3日提起本件告訴，並未
    逾告訴期間，合先敘明。
(二)告訴人甲○○於警詢及偵審時迭次指述於上揭時地，因遭被
    告丙○○將其握於右手之寶劍搶走，其因而受有右手拇指1.
    5公分乘0.5公分擦裂傷、手背0.5公分乘0.5公分擦裂傷、紅
    腫瘀青1公分乘1.5公分等傷害之事實，並據提出上揭驗傷診
    斷書乙紙為證，而證人即當時在場之人張綺真於偵查中及原
    審法院審理時並均證稱看見丙○○搶甲○○手中的寶劍，甲○○的手就受傷了，伊馬上陪甲○○到醫院云云（見93年度
    他字第3888號卷第29頁及原審卷第 102頁），而查被告供承
    於上揭時地為阻止告訴人拿走本件寶劍，強行自告訴人手中
    奪走所持寶劍之事實，茲本件案發當時，告訴人握於手中之
    寶劍，其劍身、劍鞘均屬鋼製，全長達 115公分，重量非輕
    ，約有3至5公斤，劍柄部分有龍形雕紋，劍鞘上有鐵片雕飾
    ，並有突起掛鏈，鐵片邊緣略為突起，後段部分之鐵片雕飾
    有因老舊而脫離劍鞘本身之情形，而劍柄護手位置另有銅製
    龍形雕飾等情，此據證人王國器於原審法院審理時攜帶該寶
    劍到庭，並經當庭勘驗載明筆錄在卷（見原審卷第 110頁）
    ，是依該寶劍之重量、材質、外觀雕飾等情況以觀，被告為
    阻止告訴人拿走寶劍，而強行自告訴人手中取回該寶劍時，
    告訴人手持寶劍之右手，或因與劍鞘摩擦，暨因遭劍鞘鐵片
    雕飾或突出物刮及致受傷，固堪認定，惟被告否認有傷害告
    訴人之犯意，而查被告一再供稱本件告訴人欲拿走的寶劍係
    其夫王國器所有，平日供練太極劍所用，王國器並未同意告
    訴人取走該寶劍云云，證人王國器於原審法院審理時及本院
    審理時亦均到庭證稱本件寶劍是伊所有供練太極劍所用的，
    是在66、67年間，以2700元在臺北市士林夜市○○街買的，
    不是買給甲○○作玩具，伊沒有同意甲○○拿走該寶劍云云
    （見原審卷第84頁及本院卷84年10月21日審判程序筆錄），
    至告訴人雖指述本件寶劍是伊母親乙○○買給伊的云云，而
    證人乙○○於本院審理時亦到庭證稱本件寶劍是伊於77年間
    以 2千多元買給甲○○玩的云云，惟若依證人乙○○所述其
    於告訴人7、8歲時購買本件寶劍供告訴人把玩，則以告訴人
    年僅7、8歲小女孩之際，而依上揭所述，本件寶劍係屬鋼製
    ，約有3至5公斤重，重量非如一般玩具輕盈，可輕易把玩，
    且長達 115公分，顯非屬一般小女孩把玩之玩具，證人乙○○所述購買如此重量、長度，並具有危險性之鋼製寶劍供屬
    女孩之告訴人把玩之玩具，已有違常理，且查本件寶劍若自
    小即供告訴人所有把玩，何以嗣證人乙○○與王國器離婚，
    而告訴人於92年初搬離上址與證人乙○○同住時，竟未隨同
    將其自幼把玩之本件寶劍一併帶走，且查上揭臺北縣板橋市
    ○○街85巷19號 5樓仍留有告訴人房間一間，若本件寶劍係
    屬告訴人所有，何其未將之藏放於房間內，而係放置於屋內
    佛堂旁，且告訴人並於偵查時供認伊當時所拿之寶劍是伊爸
    爸的寶劍等語（見同上他字卷第15頁），是告訴人所述本件
    寶劍係屬其所有乙節，顯非事實，本件寶劍應如被告所述係
    屬證人王國器所有，而查被告與證人王國器於90年間起在上
    址同居，並由被告照顧證人王國器之生活起居及處理家中事
    務，此據證人王國器證述在卷，茲告訴人未經其父王國器之
    同意及欲拿走證人王國器所有之本件寶劍，被告因而出面阻
    止，並自告訴人搶下手持之寶劍，此告訴人亦供稱被告說伊
    沒資格拿走伊爸爸的東西，因而就直接搶走伊手中之寶劍云
    云，則本件被告發現告訴人擅自欲拿走屬證人王國器之寶劍
    ，而出面阻止時，告訴人理應即放下該寶劍，縱經被告出手
    欲取回該寶劍時，告訴人亦應即鬆手，詎告訴人竟仍與被告
    爭奪該寶劍，致被告唯有強行取回，惟此際被告主觀上乃係
    為阻止告訴人拿走該寶劍，並非基於傷害告訴人之意思而為
    ，縱告訴人因而與被告互為爭奪本件寶劍時，因告訴人手握
    寶劍之右手與劍鞘摩擦而受傷，惟被告並無傷害告訴人之犯
    意，且查本件被告既僅在圖奪回該寶劍，而與告訴人互為爭
    奪該寶劍，主觀上亦無預見告訴人必因而受傷（被告即未因
    而受傷），自難令被告應負傷害告訴人罪責。
四、原審以被告基於不確定之犯意傷害告訴人，然認其係基於正
    當防衛而為，而以被告所為係屬不罰，並為被告無罪之諭知
    ，固非無見，惟查刑法第24條第 1項之所謂現在不法侵害，
    係指不法侵害持續以迄行為終了前而言，若不法侵害業已過
    去，即非屬現在不法之侵害，自無正當防衛之可言，查告訴
    人趁人不注意之際，在上揭房屋內之佛堂旁取走證人王國器
    所有之寶劍，並攜至其房間內，此際告訴人顯已將該寶劍置
    於其實力支配範圍下，其不法侵害證人王國器所有對該寶劍
    之財產權業已完成，嗣告訴人欲將該寶劍攜離上址時，已非
    屬對該寶劍為現在不法侵害，另被告自告訴人手上搶回該寶
    劍時，並未具有傷害告訴人之不確定故意，原審認被告自告
    訴人手上搶回該寶劍時具有傷害告訴人之不確定故意，惟以
    被告所為係為防衛證人王國器之財產權而對告訴人現時不法
    侵害為正當防衛，應屬不罰，而為被告無罪之諭知，其論斷
    實有未當，是檢察官依告訴人之請求提起上訴以本件寶劍係
    告訴人所有而指摘原審判決不當，固無理由，惟原判決既有
    可議，而以不能證明被告有傷害告訴人之犯意，仍應由本院
    將原判決撤銷，諭知被告無罪。
據上論斷，應依刑事訴訟法第369條第1項前段、第364條、第301
條第1項，判決如主文。
本案經檢察官吳慧蘭到庭執行職務。
中　　華　　民　　國　　94　　年　　11　　月　　4 　　日
　　　　　　　　　臺灣高等法院刑事第八庭
                                審判長法　官　吳　敦
　　　　　　　　　　　　　　　　　　  法　官  沈宜生
　　　　　　　　　　　　　　　　　　  法　官  張傳栗
以上正本證明與原本無異。
不得上訴。
　　　　　　　　　　　　　　　　　　　書記官　秦慧榮
中　　華　　民　　國　　94　　年　　11　　月　　7 　　日
